行  政  法  院  判  決                          八十七年度判字第二三一二號
    原      告  庚○○
                己○○
                戊○○
                林金泉
                丁○○
                丙○○
                乙○○
    兼共同指定送達代收人
                甲○○
    被      告  苗栗縣政府
右當事人間因徵收補償事件，原告不服內政部中華民國八十七年四月一日台八七內訴
字第八七○二三六四號再訴願決定，提起行政訴訟，本院判決如左︰
    主  文
再訴願決定、訴願決定及原處分均撤銷。
    事  實
緣原告等所有坐落苗栗縣苑裡鎮○○段三七－二、三七－三地號土地中之一部分，經
被告民國八十四年十月十三日府地用字第一一八九五六號公告徵收作為苑裡溪截彎取
直工程用地，被告並以八十四年十一月二十二日府地用字第一三○八五八號補償費通
知書通知領取補償費，嗣被告發現其所屬苗栗縣通霄地政事務所在辦理公共設施保留
地逕為分割登記時遺漏未將上開土地辦理分割，致該所於八十三年、八十四年辦理公
告地價及公告現值調整時，因該二筆土地位置分別跨越第八十及第八十三地價區段，
卻誤以第八十地價區段每平方公尺九、六二五元辦理現值公告，而被告公告徵收時亦
以每平方公尺九、六二五元辦理地價補償。通霄地政事務所乃於八十四年十月二十六
日將瓦瑤段三七－二地號土地分割增為同段三七－一四地號，將瓦瑤段三七－三地號
土地分割增為三七－一六、三七－一七地號，該增加分割出之瓦瑤段三七－一四、三
七－一六、三七－一七地號土地即為本案徵收之土地，經分算後均位於第八十三地價
區段公告土地現值為每平方公尺二、五○○元，通霄地政事務所旋報由被告以八十四
年十一月二十七日府地價字第一三五四四六號准予更正上開土地八十三、八十四年公
告土地現值，被告並以同文號公告更正。原告於八十五年三月二十七日提出異議，要
求地價補償仍應按公告徵收當時之公告土地現值發給，經被告八十五年四月一日府地
用字第三八五○二號函駁復，原告對之不服，提起訴願、再訴願，要求地價補償應以
每平方公尺九、六二五元發給，案經內政部八十六年一月二十八日台內訴字第八五○
五○九六號再訴願決定認定被告八十四年十月十三日原應公告徵收原告瓦瑤段三七－
二、三七－三地號內位於八十三年地價區段內之土地（即分割後新增之瓦瑤段三七－
一四、三七－一六、三七－一七地號），卻錯誤公告徵收瓦瑤段三七－二、三七－三
地號位於第八十地價區段內之土地，其徵收標的顯有錯誤為由，將原決定原處分均撤
銷，責由被告另為適法之處分。被告旋即以八十六年四月三日以府地用字第四一二○
五號公告徵收瓦瑤段三七－一四、三七－一六、三七－一七地號土地，並以八十五年
公告土地現值每平方公尺二、五○○元辦理補償，原告仍不服，復提起一再訴願，均
遭決定駁回，遂提起行政訴訟，茲摘兩造訴辯意旨於次：
原告起訴意旨及補充理由略謂：一、訟爭土地原為第三七－二、－三地號，於六十五
年三月十七日都市計劃時，全筆土地始終編定為文教區，迄至八十四年十月十四日公
告徵收為止，亦始終將全筆土地保留為文高用地，且該土地於民國六十九年、七十九
年、八十年間多次為所有權移權時，亦均以文教區當年度公告現值計算課徵土地增值
稅，從未予以將其中任何部分土地區分為不同使用編定及地價區段，而異其地價。茲
被告於公告徵收程序完成後，始片面以所轄通霄地政事務所漏未辦理分割予以更正錯
誤為由，逕將本案土地予以分割並更改土地公告現值，復未提出確切證據說明果有其
所指之錯誤情事，其逕行依據更改後之每平方公尺二、五○○元公告現值作為補償計
算標準，即於法未合。二、退步言之，果確有被告所指漏未辦理分割而予更正情事，
唯其為更正分割後之土地公告現值，亦應先行調查地價狀態及市價，編制土地現值表
，提經都市地價評議委員會評定，始為適法（平均地權條例第四十六條），被告未依
此程序，逕自更改本案土地公告現值，即屬違法。三、本案土地原因六十五年三月十
七日實施都市計劃時，編定為公共設施保留地，依都市計畫法第四十九條第一項前段
規定：「依本法徵收或區段徵收之公共設施保留地，其地價補償以徵收當期毗鄰非公
共設施保留地之平均公告土地現值為準，必要時得加成補償之」，又，行政院台六七
內字第四二七五號函亦說明：「對於都市計畫所劃定之公共設施保留地，於評估其土
地現值時，應切實依照都市計畫法第四十九條第二項規定，參照其毗鄰非保留地價評
估」。而本案原告遭徵收之三七－十四、－十六、十七等三筆土地，其毗鄰之母筆土
地即三七－二、三七－三地號土地之公告現值為每平方公尺九、六二五元，其他毗鄰
土地亦有多筆，甚且有非公共設施保留地，該等毗鄰土地之公告現值均高於被告對本
案土地逕自更改之價額，則顯然本案徵收土地之補償價格並未依照上開都市計畫法之
規定，予以參觀毗鄰土地價格為適當之評估，亦有違法。四、六七、八、十一被告函
請通霄地政事務所辦理公共設施保留地分割登記迄至八十四、十、十三辦理公告徵收
，期間十七年均未辦竣分割登記也歷經無數次（三至五年一次）的都市計劃檢討會，
執行管轄之地政事務所均保留系爭地號土地做為文高用地，此乃不爭之事實。五、七
九、八○年度系爭土地繳納增值稅，稽徵機關苗栗稅捐處，乃依編定土地使用種類文
教區之事實認定，行政是一貫的同時也是延續的，政府依法施政總不致於課稅時是文
高用地，徵收土地時又改口是行水區河川用地﹖六、八十四、十、十三被告依法辦理
公告徵收，八十四、十一、一對外公開儀式宣佈動土施工，八十五年八月中旬該工程
完竣通水，但被告在八十六、四、四重行公告之土地徵收標的地號00－00－00
－00顯然與原核准之徵收地號三七－二－三不符，自須報省府核准徵收再行公告徵
收，那有這樣的政府未依法完成法律程序就強佔民地施工，等工程完竣通水了再補徵
收公告，逞民以強調為合法，那伍澤元也就不用判刑了。何況縱使省府核准徵收之暫
編地號三七－三Ｃ－二Ｂ，其依存母筆三七－二、三地號公告現值仍為每平方公尺九
、六二五元。地政機關八十四、十、二十六逕為分割之三七－一四、十六、十七土地
施工前既未經法定程序公告徵收自為不法。七、八十五、四、三十原告在投訴無門情
形下，接受縣議會協調，為讓工程順利施工，免於以私害公並協議理性循求行政救濟
。八、綜上，被告於公告徵收程序完成後，始片面以所轄地政機關錯誤為由，復未提
出確切證據，而逕將本案土地分割，依不同地價為補償，程序已有未合，且其更改地
價亦未按平均地權條例規定程序送請地價評議委員會評估，復未依照都市計畫法規定
參酌毗鄰土地地價為適當評估，而遽以每平方公尺二、五○○元價格作為徵收補償發
放依據，自有違誤，請將原處分及一再訴願決定均撤銷。
被告答辯意旨略謂︰一、被告為辦理苑裡溪截彎取直工程用地，依土地法第二百零八
條第二款及水利法第八十二、八十三條規定及都市計畫法第四十八條規定徵收原告等
所有座落苑裡鎮○○段三七－二、三七－三地號土地，經報奉台灣省政府八四、九、
四八四府地二字第一六○三二○號函核准徵收，並經被告八十四、十、十三八四府地
用字第一一八九五六號辦理公告徵收在案，其補償費亦經被告八四、十一、二十二府
地用字第一三○八五八號通知領取補償費，嗣經本縣議會召開專案小組協調會後，原
告等於八十五年四月三十日領取各項補償費完竣。又本案原告等座落苑裡鎮○○段三
七－二、三七－三地號兩筆土地，被告於六七、八、十一六七府地籍字第二五六六號
函請通霄地政事務所辦理公共設施保留地逕為分割登記時遺漏，致未辦竣分割登記，
僅地籍圖辦理加註釐正。該所於八十三、八十四年辦理公告地價及公告現值調整時，
因該二筆土地位置分別跨越八十及八十三地價區段，卻誤以第八十地價區段每平方公
尺九六二五元辦理現值公告。故被告仍以原筆三七－二、三七－三地號公告現值每平
方公尺九六二五元辦理公告徵收。嗣經通霄地政事務所於八十四、十、二十六依原六
十七年逕為分割之範圍線辦理逕為分割登記後，將瓦瑤段三七－二地號分割增為同段
三七－一四地號，將瓦瑤段三七－三地號土地分割增為三七－一六、三七－一七地號
土地即為本案徵收之土地，經分算後均位於第八十三地價區段公告土地現值為每平方
公尺二五○○元。查通霄地政事務所發現上述徵收公告現值錯誤，經報奉被告八十四
、十一、二十七八四府地價字第一三五四四六號函准予更正並公告在案，被告依據更
正後之土地公告現值每平方公尺二五○○元核計補償費予原告等。惟原告等不服，循
序提起訴願再訴願，案經內政部八十六、一、二十八台八六內訴字第八五○五○九六
號再訴願決定撤銷，因認本案為徵收標的顯有錯誤由被告另為適法之處分。嗣經被告
將上述兩筆土地逕為分筆增之三七－一四、三七－一六、三七－一七地號三筆土地於
八十六、四、三八六府地用字第四一二○五號辦理更正徵收公告在案（公告期間自八
十六、四、四起至八十六、五、五止），又本案更正徵收用地補償費係依照八十五年
公告土地現值每平方公尺二五○○元辦理補償。又本案重行公告之土地在實務上如徵
收標的地號範圍與原核准之徵收（暫編）地號範圍不同，自須報省府核准徵收再由被
告公告徵收，殆無疑義，惟查本案重行公告徵收之瓦瑤段三七－一四、三七－一六、
三七－一七等三筆土地與省府核准徵收之瓦瑤三七－三Ｃ、三七－二Ｂ暫編地號土地
範圍，並無不同，被告依內政部再訴願意旨重新辦理徵收公告，並無不合。又原告等
主張系爭土地未提交地價評議委員會審議，將每平方公尺九、六五○元調降為二、五
○○元即有違法等云，經查本案系爭土地係辦理公共設施保留地逕為分割登記時，遺
漏分割，依辦理更正公告地價、公告土地現值作業注意事項第二點第四款規定由縣市
政府查明屬實核定，即可公告更正並不需重行提經地價評議委員會評議，作業程序並
無不當。至原告等主張系爭土地繳納土地增值稅顯有未合等部分，應屬另一法律關係
。本案工程用地實基於辦理水利事業所必需始依法徵收，其核准及執行程序均有法律
之依據。綜上，本件原告之訴為無理由，請駁回原告之訴等語。
    理  由
按「徵收土地為一：需用土地人為省政府各廳處、縣市政府或其所屬機關及地方自治
機關者，二、舉辦之事業屬於地方政府管轄或監督者，由省政府核准之」。復按「被
徵收土地應補償之地價，依左列之規定：一、已依法規定地價，其所有權未經移轉者
，依其法定地價。二、已依法規定地價，其所有權經移轉者，依其最後移轉時之地價
。三、．．．。」土地法第二百二十三條第一項及第二百三十九條定有明文。故需用
土地人如為省政府所屬之縣政府時，其土地徵收之核准機關為省政府，未經省政府核
准，該需用土地之縣政府無權自行公告土地徵收，否則自屬違法。又已依法規定地價
之被徵收土地應補償之地價，應分別情形依首揭土地法第二百三十九條第一、二款之
規定補償之。而依地政機關土地分割登記之慣例，從同地段第三七－三地號分割出來
之新土地之地號應係編為同地號第三七－三一至第三七－三九地號，其地價亦必與原
同地號之同地段第三七－三地號相同，故從同地段第三七－二或三七－三地號分割出
來之土地將之分割為同地段第三七－一四、或三七－一六或三七－一七地號並因而以
同地段第三七－一地號之地價視為該原屬三七－二或三七－三地號所分割出來之三七
－一四、三七－一六，三七－一七地號之法定地價，顯屬違反土地母地號分割為子地
號之編號常規及其法定地價認定之正確性，難謂無違反土地分割登記之常規及土地所
有人之信賴保護利益及公平正義原則。尤其土地所有人既已依原地段第三七－二或三
七－三地號之較高法定地價長期繳納土地增值稅有年，而土地需用地之機關於辦理土
地徵收之地價補償時卻故意將該三七－二或三七－三地號分割出來之系爭土地分割為
屬於較低法定地價之同地段第三七－一地號所分割之子地號即三七－一四、三七－一
六、三七－一七地號予以辦理徵收補償，難謂無違反誠信原則，侵害土地所有人合法
權益之違法。本件被告因辦理其轄區苑裡溪截彎取直工程，需用原告等所有坐落苗栗
縣苑裡鎮○○段三七－二、三七－三地號土地中之一部分，經查係報由台灣省政府以
八十四年九月四日八四府地二字第一六○三二○號函核准徵收，而其報准徵收之原告
所有系爭第三七－二及三七－三地號土地中之一部分係以將分割出來之子地號即同段
第三七－二Ｂ、第三七－三Ｃ之暫編地號標示，有上開系爭土地徵收公告暨徵收土地
圖說附原處分卷可稽，因上開徵收土地圖說另標有非原告所有而從同段第三七－一地
號分割出來之三七－一Ａ及三七－一Ｂ地號土地，致本件原再訴願決定機關之內政部
乃以被告徵收標的顯有錯誤為由，於八十六年一月二十八日以台八六內訴字第八五○
五○九六號再訴願決定將被告系爭徵收補償事件之原處分及原訴願決定均撤銷，令由
被告另為適法之處分。依被告答辯理由主張原處分更正徵收用地補償費係依照八十五
年公告土地現值辦理補償之意旨，被告似已自認台灣省政府八十四年九月四日府地二
字第一六○三二○號土地徵收處分已因徵收錯誤而無效，則依首揭規定及說明，被告
自須報由台灣省政府核准再行公告徵收後，再據以辦理土地徵收補償，被告自無權越
權未先報由台灣省政府核准而自行於八十六年四月三日以府地用字第四一二○五號公
告徵收系爭土地並據以辦理土地徵收補償。又若被告認為台灣省政府八十四年九月四
日八四府地二字第一六○三二○號之核准土地徵收之處分仍屬有效，即系爭原告所有
被徵收之同地段第三七－二Ｂ、第三七－三Ｃ地號土地應分割登記為同地段第三七－
二一至三七－二九地號中之地號及第三七－三一至三七－三九地號中之地號使其與徵
收土地公告之圖說所示之三七－二Ｂ或三七－三Ｃ地號相符而無徵收標的顯有錯誤之
情事時，被告自應依首揭規定及說明將系爭所有被徵收土地之第三七－一四、三七－
一六、三七－一七地號更正登記為同段第三七－二一至三七－二九地號及第三七－三
一至三七－三九地號中之地號並依同段第三七－二及三七－三地號之法定地價辦理徵
收補償，方屬合法妥適，乃被告未此之圖，竟以原徵收土地之三七－二Ｂ及三七－三
Ｃ地號等於系爭第三七－一四、第三七－一六、第三七－一七地號土地，並依同段第
三七－一地號之法定地價視為系爭土地之法定地價，揆諸首揭規定，難謂無有待商榷
之餘地，原告據以指摘被告原處分違法不當，難謂無理由，一再訴願決定遞予維持，
俱有可議，自應將再訴願決定、訴願決定及原處分均予撤銷，由原處分機關另為適法
之處分，以臻合法妥適，而昭折服。
據上論結，本件原告之訴為有理由，爰依行政訴訟法第二十六條前段判決如主文。
中    華    民    國     八十七      年     十一     月      十三       日
                    行 政 法 院 第 三 庭
                                審 判 長 評  事      曾  隆  興
                                         評  事      趙  永  康
                                         評  事      高  啟  燦
                                         評  事      蔡  進  田
                                         評  事      鄭  淑  貞
右  正  本  證  明  與  原  本  無  異
                                         法院書記官  陳  佩  玲
八    華    民    國     八十七      年     十一     月      十六       日
